【裁判字號】    98,台上,7792
【裁判日期】    981224
【裁判案由】    偽造文書
【裁判全文】
最高法院刑事判決            九十八年度台上字第七七九二號
上  訴  人  台灣高等法院台南分院檢察署檢察官
被      告  甲○○
選任辯護人  高進棖律師
上列上訴人因被告偽造文書案件，不服台灣高等法院台南分院中
華民國九十六年九月十九日第二審判決（九十六年度上訴字第二
五一號，起訴案號：台灣雲林地方法院檢察署九十二年度偵續字
第三九號），提起上訴，本院判決如下：
    主  文
原判決撤銷，發回台灣高等法院台南分院。
    理  由
本件原判決以公訴意旨略稱：被告甲○○係富星證券股份有限公
司北港分公司（下稱富星公司）營業員，為富星公司接洽有價證
券買賣等相關事務，富邦、環華等證券金融股份有限公司（下稱
富邦、環華公司）則係富星公司之代辦證金公司；被告自民國八
十九年三月二十一日起，接受客戶乙○○委託下單操作買賣股票
事宜，竟意圖為自己不法利益，先於八十九年八月間委請不知情
之第三人偽造乙○○印章一枚，並由富星公司調取乙○○於八十
七年十一月二十八日向富邦公司申請開立融資融券信用戶（下稱
富邦信用戶）所附之資料，將其中之身分證影本、華僑商業銀行
定存單等資料，予以影印、剪貼，再於八十九年八月二十二日以
乙○○名義向環華公司申請開立融資融券信用戶，並偽造乙○○
署押、持上開偽造印章用印於環華公司開立證券信用交易帳戶申
請表之申請人簽章欄內（署押、印文各一枚），及檢附前開身分
證影本及定存單等資料，透過富星公司，向環華公司申請開立融
資融券帳戶（下稱環華信用戶），足以生損害於環華公司融資融
券業務管理之正確性。被告自原判決附表（下稱附表）所示之日
起，基於背信及行使業務上登載不實之文書之概括犯意，利用其
身為營業員，負責客戶來電委託買賣股票、數量及金額之機會，
假冒乙○○之名義，自行虛偽填載如附表所示各筆之不實融資買
賣委託書後，再據以行使，而於台灣股票交易集中市場中買賣附
表所示之股票，致使環華公司依融資融券契約書，代乙○○向台
灣證券交易所繳交一定成數之現金，因而順利完成交割，而生損
害於乙○○、富星公司、環華公司之利益。嗣經環華公司於九十
一年七月間寄發補繳差額通知，乙○○始悉上情。因認被告牽連
涉犯刑法第二百十六條、第二百十條、第二百十五條、第三百四
十二條第一項等罪嫌。經審理結果，認為不能證明被告犯罪，因
而維持第一審諭知被告無罪之判決，駁回檢察官在第二審之上訴
，固非無見。
惟查：審理事實之法院，對於被告有利及不利之證據應一律注意
，詳細調查後，綜合全案證據資料，本於經驗及論理法則以定其
取捨，並將取捨證據及得心證之理由於判決內詳予說明，始為適
法，如有應調查之證據未予調查，率行判決，或僅援用有利於被
告之證據而為被告有利之認定，對於不利於被告之證據恝置不論
，均難謂於法無違。按證券商如代理多家證券金融機構辦理融資
融券業務，同一投資人在同一代理證券商處，僅能選定一家證券
金融機構開立一個信用帳戶買賣有價證券，此有財政部證券管理
委員會八十四年五月二十二日 (84)台財證(二)字第01261號函釋可
稽（見第一審卷(一)第一七九頁）。卷查乙○○於八十七年十一月
二十三日，即經由富星公司營業員林秀春申請開立富邦信用戶，
此據證人乙○○證述明確，並有富邦公司檢送之乙○○信用帳戶
申請書、融資融券契約書、財產證明即華僑商業銀行八十七年二
月十三日至八十八年二月十三日止一年期存款存單與交易紀錄等
件影本足佐（見偵續卷第九一至九五頁）。又八十九年八月二十
二日，另有以「乙○○」名義申請開立環華信用戶，其介紹人（
受託證券商）同為富星公司，亦有環華公司九十三年二月四日環
業字第004 號函送之開立證券信用交易帳戶申請表、融資融券契
約書與前述之華僑商業銀行一年期存款存單、交易紀錄等件為證
（見偵續卷第八四至九０頁）。被告原本否認知悉乙○○有開立
環華信用戶之情事（見偵查卷第六頁），迨至法務部調查局就上
述二次開戶相關文書為筆跡鑑定後，始坦承環華信用戶之開立文
件均係由其填載並簽署「乙○○」之姓名無訛，惟據辯稱：是乙
○○提供印章、身分證及財力證明，口頭委託伊辦理云云（見偵
查卷第七八、九二、九三、一００頁，偵續卷第三五頁）。茲查
被告係富星公司營業部襄理，自承在改由其為乙○○下單買賣股
票之前，已經知道乙○○有辦理融資帳戶之情（見偵查卷第五、
六頁）。而依乙○○所證，其僅利用先前開立之富邦信用戶融資
購買國電股票新台幣一百九十一萬元（見偵查卷第七五頁），如
若乙○○確有從事融資融券買賣股票之需，祇要使用富邦信用戶
即可達到目的，有無再開立環華信用戶之必要，尚非無疑。被告
此舉不惟已然違反上揭函釋規定，且其所謂乙○○「口頭委託」
申辦乙情，除經證人乙○○堅詞否認外，亦與「證券商接受委託
人申請開立信用帳戶，委託人為自然人者，應親持國民身分證正
本，當場簽具信用帳戶申請表及融資融券契約書，並檢附所得及
財產證明與交易紀錄」辦理之規定不侔（見偵續卷第八六頁）。
證人即富星公司代理總經理馬雯溫於另案民事事件法官訊問時亦
證稱：開辦融資融券信用戶，除須提出財力證明及交易紀錄外，
尚須由客戶本人到場，或由營業員到客戶家裡「見簽」，或由客
戶出具委託書，委託他人辦理等語（見第一審法院九十二年度港
簡字第一五０號民事卷影本，上方頁碼〈下同〉第五七、五八頁
）。依此，已難認有所謂投資人可以「口頭委託」證券商（營業
員）申辦開立融資融券信用戶之可言。即被告亦不否認按照規定
是不能以口頭委託開立信用戶等語（見第一審卷(一)第一九八頁反
面），則被告所辯其係受乙○○之口頭委託據以開立環華信戶之
說詞，已嫌乏據。又所謂「見簽」係由營業員持申請文件到客戶
家裡，由客戶在營業員面前親自簽名、蓋章之意。依原判決理由
之說明，乙○○在第一銀行之證券存摺、富星公司證券開戶與富
邦信用戶之開立，均使用同一枚印章並自行保管存簿、開戶印鑑
等情（見原判決第八、九頁）。證人馬雯溫雖另證稱：本件環華
信用戶之開立，乙○○本人並未到公司，營業員（即被告）說是
他到客戶家裡「見簽」等詞（見同上民事卷影本第五八頁）。惟
若被告確有履踐所謂「見簽」情事，則上開信用戶文件應亦如同
乙○○所證述之其開立富邦信用戶時（見偵查卷第七五頁），係
由其本人親自簽名、蓋章，方符事理。然該環華信用戶文件內容
均係由被告填載並簽寫乙○○之姓名，已如前述，且各該文件所
蓋用之乙○○印章並非前述乙○○所保管之印鑑章，此似亦為被
告所不否認。再參酌馬雯溫證陳：因為乙○○在證券開戶時就留
有身分證影本，所以申請環華信用戶時我們就自行影印身分證影
本，另「見簽」與證券開戶並不須同一枚印章等情（見同上民事
卷影本第五八頁），以及富邦與環華信用戶所檢附之財力證明均
屬同一張存款存單，甚至在環華信用戶開立之前，該存單即已到
期，則乙○○指訴被告自行偽刻印章，並影印、剪貼富邦信用戶
所附之資料，用以偽造環華信用戶之開戶資料，衡情尚非全然無
憑。又環華公司係證券金融業，按營業性質每月僅與代理證券商
核對融資融券餘額，並無針對一般客戶寄發「融資對帳單」，有
該公司九十三年十二月二十七日環業字第016 號函可參（見原審
卷(二)第七五頁）。據此，乙○○在九十一年七月間因融資擔保維
持率不足，經環華公司寄發收受應補繳差額明細表以前，是否知
悉如附表自九十年四月間起至九十一年五月二十三日止共計九十
一筆融資買賣股票，此與被告有無偽造環華信用戶之判斷，至有
關係。再八十九年十月十六日、十七日固有以「乙○○」名義填
具「存券劃撥申請書」，將品佳股票一萬三千股匯至環華公司辦
理擔保品抵繳；並經原審向富星公司函調該紙申請書，經該公司
復以：已超過保存期限，無法提供調閱等各情。惟乙○○不惟否
認有以品佳股票辦理擔保品抵繳情事，並狀稱：原審雖調閱無著
，但被告卻持有該紙「存券劃撥申請書」，並於當庭提示後，原
審竟未諭命附卷，以供比對其上之字跡是否為被告所填寫及所蓋
與原留之印鑑章是否同一等語（見原審卷第六九、一六五頁）。
如若所供無訛，則被告是否確實持有該紙申請書，自有查證清楚
並命其提出之必要，以資判斷乙○○是否知情有以品佳股票供為
擔保品抵繳之情事。乃原審對於卷存上揭諸多不利於被告之證據
悉未加以斟酌、調查審認，然後再綜核全部證據資料，本於經驗
法則與論理法則，闡述說明其取捨證據之心證理由，徒憑乙○○
在第一銀行、富星公司、富邦公司等開戶係使用同一枚印章，該
枚印章均由乙○○自行保管，未曾將存簿、印章或身分證交給林
秀春或被告等營業員保管使用，以及前述「存券劃撥申請書」並
簽蓋集保原留印鑑等由，遽為被告有利之認定，尚嫌速斷，難謂
已盡調查證據之能事，併有判決理由不備之違誤。檢察官上訴執
以指摘原判決違法，非無理由，應認原判決有撤銷發回更審之原
因。
據上論結，應依刑事訴訟法第三百九十七條、第四百零一條，判
決如主文。
中    華    民    國  九十八  年   十二   月  二十四  日
                      最高法院刑事第十三庭
                          審判長法官  賴  忠  星
                                法官  呂  丹  玉
                                法官  吳      燦
                                法官  施  俊  堯
                                法官  蔡  名  曜
      本件正本證明與原本無異
                                      書  記  官
中    華    民    國  九十八  年   十二   月  二十九  日
                                                      Q


司法院資訊處製作；財團法人民間司法改革基金會備份。
